ACORDAO-COMPLETO-2423349

ACÓRDÃO 13431/2020 ATA 42/2020 - PRIMEIRA CÂMARA

VISTOS, relatado e discutidos estes autos de concessão de pensão militar emitida pelo Comando do Exército;
ACORDAM os Ministros do Tribunal de Contas da União, reunidos em sessão da Primeira Câmara, com fundamento no artigo 39, inciso II, da Lei 8.443/1992, ante as razões expostas pelo Relator, em:   
9.1. considerar ilegal e negar registro ao ato de pensão militar instituído por João da Costa Novo Pinto;
9.2. dispensar Tânia Maria Pinto Mascarenhas do ressarcimento das quantias indevidamente recebidas de boa-fé, consoante o disposto no Enunciado 106 da Súmula de Jurisprudência do Tribunal;
9.3. determinar ao Comando do Exército que:
9.3.1. faça cessar os pagamentos decorrentes do ato impugnado, comunicando ao TCU, no prazo de 15 (quinze) dias, as providências adotadas, nos termos dos arts. 261 e 262, caput, do RI/TCU, 8º, caput, da Resolução - TCU 206/2007 19, caput e § 2º, da Instrução Normativa - TCU 78/2018; 
9.3.2. comunique o teor desta deliberação à interessada, alertando-a de que os efeitos suspensivos provenientes da interposição de eventual recurso não a eximem da devolução dos valores percebidos indevidamente, após a respectiva notificação, caso o recurso não seja provido;
9.3.3. envie a este Tribunal, no prazo de 30 (trinta) dias, contados da ciência da decisão, os documentos comprobatórios de que a interessada tomou ciência desta deliberação;
9.3.4 esclareça à unidade de origem, com base no art. 262, § 2º, do RI/TCU, que a concessão considerada ilegal poderá prosperar mediante a emissão e o encaminhamento a este Tribunal de novo ato concessório, escoimado das irregularidades apontadas nestes autos;
9.3.5. apresente a Tânia Maria Pinto Mascarenhas o direito à opção por um dos benefícios de pensão militar;
9.4. determinar ao Comando da Aeronáutica que cadastre, no e-Pessoal, o ato de concessão da pensão militar instituída por Paulo Ney Ribeiro Mascarenhas em benefício de Tânia Maria Pinto Mascarenhas, caso ela renuncie ao benefício pago pelo Comando do Exército, ou deixe de pagar o benefício se a interessada optar pela pensão analisada nestes autos, no prazo de 30 (trinta) dias;
9.5. determinar à Sefip que monitore o cumprimento das determinações supramencionadas.

Ato de concessão de Pensão Militar.

Primeira Câmara

Primeira Região Militar.

3. Interessados/Responsáveis:
3.1. Interessados: Tania Maria Pinto Mascarenhas (XXX.825.647-XX).

13.1. Ministros presentes: Benjamin Zymler (na Presidência), Walton Alencar Rodrigues (Relator), Bruno Dantas e Vital do Rêgo.
13.2. Ministros-Substitutos presentes: Augusto Sherman Cavalcanti e Weder de Oliveira.

WALTON ALENCAR RODRIGUES

Adoto, como relatório, a instrução da Secretaria de Fiscalização de Pessoal (Sefip) , peça 23, cujas análises e proposta de encaminhamento contaram com a anuência do respectivo dirigente e do MP/TCU.
Transcrevo a instrução, a seguir, com correções de forma:
"INTRODUÇÃO
Trata-se de ato de pensão militar, submetido, para fins de registro, à apreciação do Tribunal de Contas da União (TCU) , de acordo com o art. 71, inciso III, da Constituição Federal.  Os atos foram cadastrados e disponibilizados ao TCU por intermédio do Sistema e-Pessoal, na forma do art. 2º e 4º da Instrução Normativa TCU 78/2018.
EXAME TÉCNICO
Os procedimentos para exame, apreciação e registro de atos de pessoal encontram-se estabelecidos na Instrução Normativa TCU 78/2018 e na Resolução TCU 206/2007. Essas normas dispõem que os atos de pessoal disponibilizados por meio do e-Pessoal devem ser submetidos previamente a críticas automatizadas, com base em parâmetros predefinidos.
As críticas das informações cadastradas na etapa de coleta do ato foram elaboradas e validadas levando-se em conta as peculiaridades de cada ato. Os itens verificados nessa etapa são inerentes a dados cadastrais, fundamentos legais, mapa de tempo, ficha financeira, assim como eventuais ocorrências de acumulação. Trata-se de verificações abrangentes, minuciosas e precisas e sem a necessidade de ação humana e, portanto, menos suscetível a falhas. As críticas aplicadas estão discriminadas no sistema, no Menu e-Pessoal, opção "Crítica", que podem ser acessadas mediante concessão de perfil específico a servidores do TCU responsáveis pela análise.
Além das críticas automatizadas, há verificação humana adicional no caso de haver alertas do sistema ou informações não formatadas, como esclarecimentos do gestor ou do controle interno.  
As críticas também consideram os registros do Sistema Integrado de Administração de Recursos Humanos (Siape) . O Siape disponibiliza informações atualizadas sobre as parcelas que integram os proventos, diferentemente, portanto, do e-Pessoal, que informa as parcelas no momento do registro do ato. 
Essa confrontação com o Siape fornece uma visão atual e verdadeira da situação, o que permite descaracterizar irregularidades e inconsistências que, embora constantes do e-Pessoal, já foram corrigidas.
As verificações detectadas nos atos encontram-se discriminadas na aba de pendências de cada ato no sistema e-Pessoal, bem como nos espelhos dos atos contemplados por esta instrução.
Exame das Constatações
O acórdão nº 2783/2019-TCU-1ª, de 2 de abril de 2019, Câmara de terminou:
1.7. Determinação:
1.7.1. à Sefip que promova análise mais acurada, em processo apartado, do ato da Sra. Tania Maria Pinto Mascarenhas, filha do instituidor Sr. João da Costa Novo Pinto, acompanhada, se for o caso, das diligências pertinentes, a fim de esclarecer qualquer possível irregularidade na pensão.
Assim, o aludido ato foi apartado e esta unidade técnica realizou pesquisa no banco de dados deste Tribunal sobre possível acúmulo irregular de benefícios por parte da interessada supracitada, constatando-se que a Sra. TANIA MARIA PINTO MASCARENHAS, CPF XXX.825.647-XX, além da pensão militar em estudo acumula 01 pensão militar do Comando da Aeronáutica e 01 aposentadoria do INSS em desacordo com os inciso I do art. 29 da lei 3.765/60, in verbis: 
Art. 29. É permitida a acumulação: (Redação dada peça Medida provisória nº 2.215-10, de 31.8.2001) 
 I - de uma pensão militar com proventos de disponibilidade, reforma, vencimentos ou aposentadoria;   
 (...) 
 II - de uma pensão militar com a de outro regime, observado o disposto no art. 37, inciso XI, da Constituição Federal. (Redação dada peça Medida provisória nº 2.215-10, de 31.8.2001) 
 Sendo os seguintes benefícios acumulados com a pensão militar em estudo, segundo banco de dados desta Corte: 
	Titular (nome) 
	Situação
	Valor
	Espécie (descrição completa) 
	Data Início

	TANIA MARIA PINTO MASCARENHAS
	Ativo
	R$ 8.913,10
	PENSÃO MILITAR AERONÁUTICA
	12/10/2006

	TANIA MARIA PINTO MASCARENHAS
	Ativo
	R$6.100,96
	PENSÃO POR MORTE DE EX-COMBATENTE
	12/10/2006

Frente a tal verificação, o Comando do Exército, peça 03, foi diligenciado com a finalidade de que tais informações fossem ratificadas e, caso confirmada a situação de acúmulo ilegal, que se informasse à beneficiária que ela deveria abrir mão de um dos benefícios de pensão militar, seja ele do Exército ou da Aeronáutica, por caracterizar acúmulo ilegal. O Comando da Aeronáutica também foi diligenciado, peça 05.
Em resposta aos 02 Grandes Comandos Militares e ao TCU, a Sra. TANIA MARIA PINTO MASCARENHAS constituiu advogado e em sua defesa apresentou tese na qual defende a manutenção do acúmulo dos benefícios supracitados com a pensão militar em estudo.
Inicialmente, cabe ressaltar que o ato em tela chegou a este tribunal em 17 de maio de 2018, ou seja, há menos de 05 anos, não sendo aplicável, portanto, o procedimento de contraditório e ampla defesa para a interessada, conforme determinado pelo Acórdão 587/2011-TCU-Plenário. Segue sumário:
REPRESENTAÇÃO FORMULADA PELA CONSULTORIA JURÍDICA DO TCU. GARANTIAS CONSTITUCIONAIS DO CONTRADITÓRIO E DA AMPLA DEFESA. NECESSIDADE DE A CORTE DE CONTAS ASSEGURAR A OPORTUNIDADE DO USO DE TAIS DIREITOS POR PARTE DOS INTERESSADOS, DADO O TRANSCURSO DE LAPSO TEMPORAL SUPERIOR A CINCO ANOS, QUANDO DA APRECIAÇÃO, PARA FINS DE REGISTRO, DA LEGALIDADE DE ATOS DE PESSOAL. ALTERAÇÃO DA JURISPRUDÊNCIA DO STF ACERCA DA MATÉRIA. DEFINIÇÃO DE PROVIDÊNCIAS VISANDO À MODIFICAÇÃO DE ROTINAS PARA O EXERCÍCIO DESSA COMPETÊNCIA PELO TRIBUNAL DE CONTAS DA UNIÃO. CONHECIMENTO. PROCEDÊNCIA. 
Apesar de esta Corte de Contas poder se manifestar no presente momento no processo sem a necessidade de que seja ouvida a interessada, passa-se à análise dos pontos apresentados pela defesa contratada pela beneficiária para manutenção da acumulação do caso em tela.
 A defesa da beneficiária se alicerça nos seguintes pontos:
Ausência do Princípio do contraditório e da ampla defesa
A defesa alega que na "auditoria" realizada pelo TCU não foi oportunizado o direito à interessada de se defender quanto à legalidade do recebimento cumulativo dos 03 (três) proventos apresentados.
Quanto à tal alegação, reforça-se que, conforme o já citado Acórdão 587/2011-TCU-Plenário, só há que se falar em contraditório e ampla defesa quando o tempo do ato de concessão junto à esta Corte for superior a 05 anos, e o ato em estudo se apresentou ao Tribunal em 17 de maio de 2018, ou seja, há pouco mais de 02 (dois) anos. Entretanto, mesmo sem a necessidade da análise de tal defesa, esta unidade, dentro de princípios republicanos, crê como pertinente a devida e oportuna resposta aos pontos levantados pela interessada.
É oportuno lembrar ainda que, caso o Tribunal venha a se manifestar pela ilegalidade desta concessão, frente a tal decisão cabe recurso junto a esta Corte.
Do Direito Adquirido ao recebimento dos 03 benefícios
A defesa alega que o recebimento de tais benefícios por mais de 10 anos constitui direito adquirido por parte da beneficiária e, como tais concessões estão vigentes há mais de 05 anos, avoca a prescrição estabelecida no artigo 54 da Lei nº 9874/99, in verbis:
Art. 54. O direito da Administração de anular os atos administrativos de que decorram efeitos favoráveis para os destinatários decai em cinco anos, contados da data em que foram praticados, salvo comprovada má-fé.
Sobre tal alegação é importante esclarecer algumas questões:
No ato em tela, o tempo de anular tal concessão com base na supracitada lei decaiu tão somente para a administração do Comando do Exército, uma vez que tal reversão ocorreu em 26/04/2008, ou seja, há mais de 05 anos. O aludido prazo somente começa a correr para esta Corte a partir do momento em que o ato de concessão deu entrada neste Tribunal, qual seja, 17 de maio de 2018. Dessa forma, não há que se falar em decadência da possibilidade de julgamento pela ilegalidade e nulidade do ato por este Tribunal, ressaltando ainda que os atos de concessão de aposentadoria, reforma ou pensão são atos administrativos complexos que somente se tornam atos perfeitos e acabados após seu exame e registro pelo Tribunal de Contas da União, conforme jurisprudência já pacificada do Supremo Tribunal Federal. Segue transcrição: 
Mandado de segurança. Tribunal de Contas da União. Pensão temporária (L. 8.112/90, art. 217, inciso II, alínea 'b') : suspensão liminar: presença dos seus pressupostos (...) III. Contraditório, ampla defesa e devido processo legal: exigência afastada nos casos em que o Tribunal de Contas da União, no exercício do controle externo que lhe atribui a Constituição (art. 71, III) , aprecia a legalidade da concessão de aposentadoria ou pensão, só após o que se aperfeiçoa o ato complexo, dotando-o de definitividade administrativa. IV. Tribunal de Contas da União: controle externo: não consumação de decadência administrativa, por não se aplicar o prazo previsto no art. 54 da L. 9.784/99, dado o não aperfeiçoamento do ato complexo de concessão (MS 25.409, Relator o Ministro Sepúlveda Pertence, 1ª Turma, DJ 18.5.2007) .
Outro ponto relevante é que a Lei nº 3.765/60, nunca permitiu o acúmulo de 03 benefícios. Em sua redação original permitiu apenas o acúmulo de 02 pensões militares ou o acúmulo de 01 pensão militar com proventos de disponibilidade, reforma, vencimentos, aposentadoria ou pensão proveniente de um único cargo civil, ou seja, sempre apenas 02 vínculos. Logo, a situação em análise nunca foi legal e está maculada desde 05 de setembro de 2008, momento em que passou a existir o acúmulo de 03 (três) proventos (02 pensões militares e 01 aposentaria do INSS) . A nova redação do artigo 29 dada pela Medida Provisória nº 2.215/01, impede o acúmulo de 02 pensões militares, sendo relevante tal fato, pois as mortes dos instituidores das pensões militares em estudo (25/02/04 e 12/01/07) se deram após a nova redação do citado artigo, e a legislação que rege a concessão do benefício é aquela vigente à época do óbito do instituidor, situação pacificada por esta Corte no Acórdão 1246/2013-TCU-Plenário. Logo, não há que se falar na possibilidade de acumulação de 02 pensões militares neste caso.
Assim, pela análise da situação em tela, conclui-se que o acúmulo dos 03 (três) benefícios apresentados é ilegal, devendo a beneficiária abrir mão de uma das pensões militares, tendo em vista que o normativo que rege tal concessão, inciso I do artigo 29 da Lei 3765/60, dada pela redação da MP 2215/01, proíbe o acumulo de 02 pensões militares, lembrando que ambos instituidores das pensões militares faleceram sob a vigência da nova redação do art. 29 da retrocitada Lei.
Informa-se ainda que o ato de concessão de pensão militar pelo Comando da Aeronáutica não foi encontrado na base de dados deste Tribunal, mas o pagamento pode ser confirmado pelos documentos anexados à peça 20, páginas 09 e 10, devendo o Comando da Aeronáutica promover o cadastramento do ato relativo a esta concessão. 
CONCLUSÃO	
Conclui-se que a Sra. TANIA MARIA PINTO MASCARENHAS deve renunciar a uma das pensões militares com base no exposto no inciso I do artigo da Lei 3765/60, dada a redação da MP 2215/01, in verbis:
Art. 29. É permitida a acumulação: (Redação dada peça Medida provisória nº 2.215-10, de 31.8.2001) 
I - de uma pensão militar com proventos de disponibilidade, reforma, vencimentos ou aposentadoria;   
PROPOSTA DE ENCAMINHAMENTO	
Ante o exposto, com fundamento no art. 71, inciso III, da Constituição Federal, no art. 1º, inciso V, e art. 39, incisos I e II, da Lei 8.443/1992, no art. 260 do Regimento Interno do Tribunal de Contas da União, propõe-se:
Considerar ILEGAL o ato em estudo, negando-lhe o registro;
Determinar ao Comando do Exército o que se segue; 
b.1) no prazo de 15 (quinze) dias, a contar da ciência desta Deliberação, abstenha-se de realizar pagamentos decorrentes do ato impugnado, sujeitando-se a autoridade administrativa omissa à responsabilidade solidária, nos termos do art. 262, caput, do Regimento Interno/TCU; 
b.2) dê ciência, no prazo de 15 (quinze) dias, a contar do recebimento da notificação deste Acórdão, à Sra. TANIA MARIA PINTO MASCARENHAS, encaminhando a este Tribunal, no prazo de 30 (trinta dias) , comprovante da referida ciência; 
b.3) alerte a Sra. TANIA MARIA PINTO MASCARENHAS que o efeito suspensivo proveniente da interposição de possíveis recursos perante o TCU não as exime da devolução dos valores percebidos indevidamente após a respectiva notificação, caso os recursos não sejam providos.
b.4) esclarecer à unidade de origem, com supedâneo no art. 262, § 2º, do Regimento Interno, que a concessão considerada ilegal poderá prosperar mediante a emissão e o encaminhamento a este Tribunal de novo ato concessório, escoimado das irregularidades apontadas nestes autos; e
b.5) apresente a Sra. TANIA MARIA PINTO MASCARENHAS a opção de renúncia a uma das 02 pensões militares. 
Determinar ao Comando da Aeronáutica que cadastre o ato de concessão da pensão militar a Sra. TANIA MARIA PINTO MASCARENHAS, caso ela renuncie à pensão militar paga pelo Comando do Exército e que, junto ao este Comando Militar, adote as providências para legalização da situação da beneficiária."

8.1. Daniel Garcia Sobrosa (130.090/OAB-RJ) e outros.

Procurador Sergio Ricardo Costa Caribé.

ATO DE CONCESSÃO DE PENSÃO MILITAR. ACUMULAÇÃO INDEVIDA DE TRÊS BENEFÍCIOS. ILEGALIDADE DO ATO. NEGATIVA DE REGISTRO.

PENSÃO MILITAR (PMIL)

Secretaria de Fiscalização de Pessoal (SEFIP).

Trata-se de ato de concessão de pensão militar instituída por João da Costa Novo Pinto em favor da filha Tânia Maria Pinto Mascarenhas, emitido pelo Comando do Exército.
A Secretaria de Fiscalização de Pessoal do TCU (Sefip) propôs a ilegalidade do ato, com a anuência do MP/TCU, em razão da acumulação, pela interessada, de três benefícios previdenciários.
Acolho o encaminhamento sugerido.
De fato, Tânia Maria Pinto Mascarenhas acumula a pensão militar em análise com outra pensão militar, paga pelo Comando da Aeronáutica, instituído por seu cônjuge Paulo Ney Ribeiro Mascarenhas, e com outro benefício de aposentadoria, pago pelo Instituto Nacional da Seguridade Social (INSS) . 
Recebe, portanto, três benefícios, em desacordo com o artigo 29 da Lei 3.765/1960, que permite acumulação de uma pensão militar, com proventos de disponibilidade, reforma, vencimentos ou aposentadoria ou com uma pensão de outro regime. 
A interessada, ao ser informada da acumulação indevida pelos órgãos militares, constituiu advogado e apresentou defesa. Os argumentos juntados aos autos foram avaliados pela Sefip e não elidiram a irregularidade do ato.
Sendo assim, julgo ilegal o ato de concessão de pensão militar instituído por João da Costa Novo Pinto, negando-lhe o registro, sem prejuízo de determinar ao órgão de pessoal do Comando do Exército que oriente a interessada quanto à possibilidade de recebimento da pensão militar caso ela comprove que renunciou ao benefício pago pelo Comando da Aeronáutica.
Tendo em vista que a Sefip não localizou o ato de concessão de pensão militar paga pelo Comando da Aeronáutica, na base de dados deste Tribunal, determino, àquele órgão que cadastre, no e-Pessoal, o ato de concessão da pensão militar instituída por Paulo Ney Ribeiro Mascarenhas em benefício de Tânia Maria Pinto Mascarenhas, caso ela renuncie ao benefício pago pelo Comando do Exército, ou deixe de pagar o benefício se a interessada optar pela pensão analisada nestes autos.
Feitas essas considerações, voto para que o Tribunal acolha a minuta de acórdão que submeto à deliberação do Colegiado.
TCU, Sala das Sessões Ministro Luciano Brandão Alves de Souza, em 24 de novembro de 2020.
WALTON ALENCAR RODRIGUES 
Relator